臺灣桃園地方法院民事判決　　　　　　 92年度重訴字第233號
原　　　告　乙○○
訴訟代理人　陳祖德律師
複　代理人　劉士昇律師
　　　　　　甲○○
被　　　告　戊○○
訴訟代理人　己○○
　　　　　　謝清傑律師
複　代理人　陳怡如律師
被　　　告　丙○○
　　　　　　辛○○○
訴訟代理人　庚○○
被　　　告　葉春美
訴訟代理人　丁○○
上列當事人間請求分割共有物事件，本院於中華民國94年1月19
日言詞辯論終結，判決如后：
    主      文
兩造共有坐落桃園縣中壢市○○段一地號土地，地目田，面積17
278 ㎡，應分割如附圖三所示：編號A 及A1部分，面積2458.22
㎡，分歸原告乙○○取得；編號B 及B1部分，面積9064.70 ㎡，
分歸被告壬○○取得；編號C 部分，面積1229.11 ㎡，分歸被告
丙○○取得；編號D 及D1部分，面積1229.11 ㎡，分歸被告辛○○○取得；編號E 部分，面積2611.86 ㎡（路寬應為16m ，附圖
三誤載為16.5m 應更正），分歸被告戊○○取得；編號F 部分，
面積385 ㎡，由兩造各按附圖三所示持分維持分別共有。
訴訟費用由兩造依附圖三所示持分比例負擔。
    事實及理由
一、本件原告起訴主張坐落桃園縣中壢市○○段001地號、地目
    田、面積17278 ㎡土地（下稱系爭土地）為兩造所共有，所
    有權應有部分為原告4/27、被告葉春美59/108、被告丙○○
    2/ 27 、被告辛○○○2/27、被告戊○○51/324。兩造前經
    本院中壢簡易庭調解不成立，原告乃提起本訴求為分割系爭
    土地。系爭土地因既成道路縱貫其間，區○○○○道路、西
    北側、東南側三部分。其中西北側土地，因有同段其他地號
    之墓地包含其中，導致尾端部分土地，經濟利用價值甚低，
    其鄰路寬亦遭其它地號土地佔據大部分，呈現鄰路寬窄而縱
    深長之地形。東南側土地雖鄰路寬較長，惟地形呈現上廣下
    窄之三角形，致下方尖端部分亦幾無經濟利用價值。又系爭
    土地東南側，現為原告搭棚栽種農作；西北側部分則無地上
    物，惟其下方為被告戊○○占用而種植農作。原告所提如附
    圖一所示分割方案（戊甲案）如下：系爭土地面積共17278
    ㎡，惟如編號F 所示面積68 5㎡部分，既已開闢為道路，且
    為各共有人通行使用所必要，爰以該部分仍按兩造原持分保
    持分別共有，較為妥適。則扣除編號F 部分，系爭待分割土
    地之面積，共計為16593 ㎡。兩造就系爭土地之持分換算兩
    造應分得土地之面積，分別為原告乙○○2458 .22 ㎡ 、被
    告壬○○9064.70 ㎡、丙○○與辛○○○各為12 29.11㎡、
    戊○○則為2611.86 ㎡。另系爭土地東南側鄰路寬為39.5ｍ
    ，加計西北側土地鄰路寬為72.3ｍ，合計為111.8 ｍ，此為
    兩造所不爭，則若純依持分換算鄰路寬，分別為原告16.56
    ｍ、被告壬○○61.08 ｍ、丙○○與辛○○○各為8.28ｍ、
    戊○○則為17.6ｍ。再考量系爭土地西側部分鄰路寬窄而縱
    深長之地形現況，分割土地之位置以向內延伸分配較為適當
    ，爰將被告丙○○、辛○○○之分得部分配置如附圖一編號
    C 、D 所示，至其鄰路寬部分，則留予足供車輛通過之3ｍ
    寬度以利其通行至公路。至於原告則自願取得如附圖A 所示
    地形較為畸零之部分土地。被告戊○○部分，則以其自始占
    用西北側土地下方種植樹木，其向來提出之分割方案，率皆
    冀望分得如編號E 所示位置，爰以該部分分割予被告戊○○
    。另關於東南側土地部分，因被告丙○○已同意放棄分配東
    南側土地，反之被告辛○○○則堅持分配東側土地，而被告
    戊○○歷次所提之分割方案，亦未要求分配東南側土地，及
    該部分土地現由原告栽種之使用現況，爰衡酌共有人之意願
    及土地使用現況等因素，關於東側土地部分，認由原告與被
    告辛○○○、被告壬○○分割取得較為適當，並尊重被告辛○○○之意願，由其取得如編號D1部分，而原告與被告壬○○則分別取得編號A1、B1部分。另東南側土地上方所緊鄰之
    同段1182地號土地，亦為原告與被告丙○○、辛○○○、壬○○等親族所共有，惟因該地係與公路毫無聯絡之袋地，惟
    有仰賴系爭土地始能通行至公路，乃於編號D1部分下分保留
    足供農機、車輛通行之6 ｍ寬度土地劃歸編號A1，俾供編號
    A1、B1部分土地得藉以通行至1182地號土地。至於被告壬○○部分，因其持分換算可分得土地面積最大，較具承受部分
    土地不經濟之能力，爰將如編號B 及B1部分分歸予伊。惟考
    量被告壬○○分得部分，包含有東南側三角地形尖端以及西
    側墓地後方，面積廣達逾四百坪之經濟利用價值顯然較低之
    部分土地，就本分割方案而言，顯受有最大之不利益，允宜
    為適當之補償，原告與被告丙○○、辛○○○經協調均已同
    意退讓部分鄰路寬分歸壬○○，其中被告丙○○願退讓5.28
    ｍ即僅保留西北側編號C 部分3 ｍ鄰路寬，被告辛○○○願
    退讓2.28ｍ即僅保留編號D 、D1部分各3 ｍ鄰路寬、而原告
    亦願退讓1.56ｍ即僅保留西北側編號A 部分3 ｍ、東南側編
    號A1部分12ｍ鄰路寬，則基於公平原則，被告戊○○自亦同
    應退讓部分鄰路寬予被告壬○○，以填補其不利益，爰將被
    告戊○○按持分比例所換算之17.6ｍ鄰路寬，減縮為16 ｍ
    ，而退讓1.6 ｍ鄰路寬與被告壬○○。而被告戊○○所提如
    附圖二所示分割方案（戊乙案），兩者相較，其中附圖標示
    編號A 、C 、D 、A1、B1、D1等部份均完全相同，其差異僅
    在於如編號B 、E 二者之連接線不同。對此，戊甲案因係考
    量被告壬○○獨力承受東南側三角地形尖端及西北側墓地後
    方面積廣達逾四百坪土地之不利益，故乃協調原告及被告丙○○、辛○○○及壬○○同意，各退讓部分鄰路寬予被告壬○○資為補償。被告戊○○所提之分割方案，實純係考量其
    自身利益，遂堅持應按其持分比例換算取得17.6ｍ之鄰路寬
    ，而絲毫不肯退讓，非僅未顧及被告壬○○因本件分割方案
    所蒙受之不利益，甚且使被告壬○○因而分得墓地周圍之土
    地進一步擴大。至於系爭土地西北側所包含之同段2 、3 地
    號之墓地，固為原告及被告壬○○、丙○○、辛○○○與其
    他親族多人共有，惟其上並非埋葬其先人之祖墳，且性質上
    亦難為分割另為使用，故無論自系爭土地之地形及社會情感
    上，上開墓地之存在所致週遭土地之不利益，絕不因其究為
    何人所有而有不同。另被告戊○○徒以分得土地鄰接上開墓
    地之接緣線長度，作為比較其與被告壬○○所承受不利益之
    基礎，卻對地形、不經濟面積等不利因素避而不談，顯係刻
    意忽視被告壬○○獨自承受系爭土地東南側三角地形尖端及
    西北側墓地後方逾四百坪面積所生不之利益。而對被告壬○○所提如附圖三所示分割方案（戊丙案）意見：戊丙案主要
    仍以戊甲案為基礎，惟因考量被告壬○○所分得B 部分之大
    部分土地，本已位處西側土地後方，離道路最遠而有所不利
    ，復因戊甲案及戊乙案中，其西北側編號A 、C 、D 三部分
    之地形均容屬過長，導致其後方編號B 部分之地形遭到壓縮
    變形，進一步降低其可利用性與經濟價值，遂請縮短戊甲案
    中編號A 、C 、D 三部分之長度。另戊甲案及戊乙案中，於
    東南側部份均未保留足供被告壬○○所分得編號B1部分土地
    得通行至同段1182地號鄰地之通道，恐對其造成不便，影響
    其日後權益，遂在編號A1下方再保留部分土地劃歸B1，俾供
    其得藉以通行至鄰地。按戊丙案之考量，亦屬公允，故如鈞
    院審理結果，認戊丙案較為可採，原告亦願接受。準此，原
    告爰依共有物之法律關係提起本訴請求分割，並聲明求為判
    決兩造共有之系爭土地分割如附圖一所示（戊甲案）。
二、被告辛○○○、丙○○、壬○○均稱同意原告或被告壬○○
    所提之分割方案。被告戊○○則稱原告所提之分割方案將最
    靠近墳墓的大面積土地歸予被告戊○○，對於被告戊○○殊
    屬不利，系爭土地內之墓地為原告家族墓地，與被告戊○○
    毫無關係，絕無將靠近墳墓土地歸予被告戊○○之理。而原
    告的分割方案，將道路右側精華土地，歸給原告及其他共有
    人，犧牲被告之權益，依原告分割方案，被告路寬僅16ｍ，
    少於被告應得17 .6 ｍ路寬。被告壬○○持分為59/108，即
    54.63%；被告戊○○持分為51/324，即15.74%，被告戊○○
    的土地面積，為壬○○的28.8% 。據此，原告方案使被告戊○○土地面臨墓地的邊緣長度，顯然超過上揭比例，意即被
    告戊○○承擔了過高比例的墓地接緣線長度，對於被告戊○○，殊為不公。故被告戊○○另提分割案（戊乙案），即土
    地面積及臨路之寬度完全依共有人應有部分比例分配。被告
    戊○○分得土地面臨道路17.6ｍ，與依應有部分比例計算結
    果相同。對於原告乙○○及被告丙○○、辛○○○、壬○○
    等人，至為有利，蓋道路東南側為精華土地，有利於彼等對
    土地利用與管理，且道路東南側土地亦無墳墓。此分割方式
    ，已犧牲被告戊○○之重大權利，對於道路東南側精華土地
    讓步不予爭取，係偏厚原告乙○○等人，原告等人實無反對
    之理。為此聲明求為判決兩造系爭土地分割如附圖二所示分
    割方案。
三、原告主張系爭土地為兩造所共有，應有部分各如附表所示，
    並無不分割之特約或因其使用目的不能分割之情形，又無法
    達成協議等情事，已為被告所不爭執，並據原告提出土地登
    記謄本一份為證。原告之主張，自為真實可信。
四、按各共有人得隨時請求分割共有物，但因物之使用目的不能
    分割或契約定有不分割之期限者，不在此限；又共有人之分
    割依共有人協議之方法行之，分割之方法不能協議決定者，
    法院得因依任何共有人之聲請，命為原物或變價分配，民法
    第823 條第1 項、第824 條第1 、2 項分別定有明文。查，
    系爭土地地目田，並無因物之使用目的不能分割，兩造未定
    有不分割之協議或期限，又無法協議分割，從而，原告依前
    開規定，請求本院裁判分割系爭土地，並無不合，應予准許
    。
五、次按法院就共有物為裁判分割時，應依民法第824 條為適當
    之分割，即考慮各當事人之聲明、共有物之性質、使用現狀
    、經濟效用及全體共有人之利益等公平決定之。又，分割共
    有物，以消滅共有關係為目的。法院裁判分割共有物時，除
    因該土地內部分土地之使用目的不能分割（如為道路），或
    部分共有人仍願維持共有關係，應就該部分土地不予分割或
    該部分共有人成立新共有關係外，應將土地分配於各共有人
    單獨所有。經查，系爭土地經本院履勘得知，系爭土地沿土
    地內之榮民路進入而區○○○○道路、西北側及東南側三部
    分，西北側部分土地種植果樹並無建物，惟為同段2 、3 地
    號之墓地區○○○段4 至12地號占用面臨既成道路之路寬致
    ，呈現鄰路寬窄縱深長並為墓地區隔為狹長不方整之地形。
    東南側部分土地則為原告所有花房、花台、棚架及舖設水泥
    路面供其植裁使用等情，有本院92年9 月23日勘驗筆錄在卷
    可稽，並有桃園縣中壢地政事務所就土地使用現況位置測量
    複丈成果圖在卷為憑。本件被告壬○○所提之如附圖三所示
    分割方案（戊丙案），業經除被告戊○○外之他共有人同意
    ，兼顧各共有人於分割後所取得之土地之使用及鄰地之關係
    ，充分發揮土地之經濟效用，增進土地利用價值，且土地內
    既成道路依原應有部分由全體共有人維持共有，道路用地依
    各共有人應有部分比例扣除，足得認其為適當、公平之分割
    方法。被告戊○○雖稱被告壬○○所提分割方案所列被告戊○○分得土地之路寬僅16m （附圖三誤載為16.5m ，應更正
    ），不足依其所有權應有部分比例計算應得17 .6 ｍ路寬云
    云，然查，兩造所提三分割方案，被告壬○○所分得土地均
    為系爭土地圍繞同上墓地，致成不方整並有害土地利用之部
    分，縱依被告壬○○所提如附圖三所示分割方案，此部分不
    便利用之土地面積亦高達7861.95 ㎡，雖被告戊○○所分得
    之土地亦鄰接同上墓地，然係位於同段2 地號墓地與既成道
    路間，雖有臨接墓地之不利情形，惟不如被告壬○○所分得
    土地係環繞墓地致成狹長不方整，並多數土地位於距既成道
    路較遠位置之更為不利情形，被告戊○○所分得土地面積26
    11.86 ㎡亦僅約為被告壬○○所分得土地三分之一。被告壬○○顯因系爭土地圍繞同上墓地之現狀，承受較大之不利益
    ，除被告戊○○外之其他共有人亦均表示願在依所有權應有
    部分比例計算路寬時平衡前述墓地之不利益，被告戊○○自
    應比照辦理。如依原告或被告所提分割方案，被告壬○○分
    得圍繞同上墓地部分土地面積增加為8141.86 ㎡，進一步擴
    大被告壬○○所受不利益之程度，顯非公允。本院審酌前情
    及兩造所提分割方案除前述路寬外並無甚大差異，認依被告
    壬○○主張如附圖三所示分割方案（戊丙案，被告戊○○分
    得土地之路寬應為16m ，惟附圖三誤載為16.5m ，應更正）
    ，較屬符合土地之使用、經濟效用及兼顧兩造之公平、利益
    原則，應可採行。爰諭知如主文第一項所示。
六、末按兩造就共有物分割方法不能達成協議時，固得由原告起
    訴請求裁判分割，然原告主張之分割方法，僅供法院參考，
    就該部分並不生其訴有無理由之問題，而分割共有物乃具非
    訟事件之性質，本院斟酌何種分割方法較能增進共有物之經
    濟效益，並兼顧兩造之利益，以決定適當之分割方法，不因
    何造起訴而有不同，況縱法院認原告請求分割共有物為有理
    由，而依法定方法分割，然依民法第825 條規定，分割後各
    共有人間就他共有人分得部分係互負擔保責任，即該判決並
    非片面命被告負義務，遑論兩造不能達成協議分割方法。從
    而，本院酌量情形，爰就本件命兩造依主文所示比例負擔訴
    訟費用。
七、據上論結，原告之訴為有理由，依民事訴訟法第78條、第81
    條第2款、第85條第1項後段，判決如主文。
中　  華 　 民　  國　  94  　年  　 2 　 月  　3　 　日
                   民 事第一庭  法   　 官　張天民
右為正本係照
原本作成
如對本判決上訴，須於判決送達後廿日內向本院提出上訴狀
                                法院書記官　蔡紫凌
中　  華 　 民　  國　  94  　年  　 2 　 月  　3　 　日
